【裁判字號】    92,上更(一),103
【裁判日期】    920829
【裁判案由】    違反著作權法
【裁判全文】
臺灣高等法院高雄分院刑事判決                九十二年度上更(一)字第一三號
    上  訴  人  台灣高雄地方法院檢察署檢察官
    上  訴  人
    即  被  告  乙○○
    選任辯護人  陳文卿律師
右上訴人等因被告違反著作權法案件，不服臺灣高雄地方法院九十年度訴字第一九六
二號中華民國九十一年七月三十日第一審判決（起訴案號：臺灣高雄地方法院檢察署
九十年度偵續字第四十八號），提起上訴，本院判決如左：
      主  文
原判決關於簡惠卿部分撤銷。
乙○○無罪。
      理  由
一、公訴意旨略以：乙○○係設於高雄市○○○路四號二樓二二五室「天蠍星資訊廣
    場」（即通陞股份有限公司高雄分公司）之店長，明知「Microsoft Access」、
    「Microsoft Excel」、「Microsoft Office」、「Microsoft Outlook」、「
    Microsoft Photo」、「Microsoft PowerPoint」、「Microsoft Query」、「
    Microsoft Word」等電腦程式係甲○○○公司（Microsoft Corp.）享有著作財
    產權之電腦程式著作，未經甲○○○公司之同意或授權，不得非法擅自重製，詎
    為降低成本以招攬客，竟與張海翔、虞守豪（均已另案判決無罪確定）基於共同
    之犯意聯絡，並基於概括之犯意，自八十八年五月間起，由虞守豪將上述電腦程
    式重製灌錄在其擺設於「天蠍星資訊廣場」展售之二部筆記型電腦硬碟內，並於
    同年五月十二日、五月二十一日灌錄在其銷售予客戶郭詳義、林素蘭之桌上型電
    腦硬碟內，嗣於八十八年十一月十三日十三時二十分許，經警在天蠍星資訊廣場
    查獲，並扣得上述四部筆記型電腦，因認被告乙○○涉有著作權法第八十七條第
    二款、第九十三條第三款、第九十一條第二項之罪嫌。
二、本件公訴人認被告涉有著作權法第八十七條第二款、第九十三條第三款、第九十
    一條第二項罪嫌，係以證人郭詳義、林素蘭於八十八年五月十一日、同年五月十
    九日向天蠍星資訊廣場購買桌上型電腦，嗣於同年五月十九日、五月二十九日交
    付之桌上電型電腦硬碟內即有「Microsoft Access」、「Microsoft Excel」、
    「Microsoft Office」、「Microsoft Outlook」、「Microsoft Photo」、「
    Microsoft PowerPoint」、「Microsoft Query」、「Microsoft Word」等電腦
    程式，而上開電腦程式灌錄之時間為八十八年五月十二日、同年五月二十一日，
    係在交貨前即重製，顯非購買後自行重製為論據。訊據被告則否認有公訴人所指
    之犯行，辯稱：伊祇負責進出貨、庫存、會計等行政工作，並未負責電腦工程之
    軟體或硬體部分，事後經打聽結果，始知係員工張志豪所擅自灌錄等語。
三、經查：
 (一)郭詳義確有於八十八年五月十一日向天蠍星資訊廣場購買桌上型電腦一部，於同
   年五月十九日交貨；林素蘭亦以林偉忠之名義於同年五月十九日向天蠍星資訊廣
   場購買桌上型電腦，於同年五月二十九日交貨之事實，確有統一發票、產品訂購
   單、出貨單在卷可憑（見警卷第五十至五十七頁），而前開桌上型電腦硬碟內確
   有告訴人甲○○○公司享有電腦程式著作權之「Microsoft Access」、「
    Microsoft Excel」、「Microsoft Office」、「Microsoft Outlook」、「
    Microsoft Photo」、「Microsoft PowerPoint」、「Microsoft Query」、「
    Microsoft Word」等電腦程式著作之事實，固經檢察官會同勘驗屬實，有勘驗筆
    錄可憑（見八十八年度偵字第二九０六一號卷第第一０八頁以下）。再者，警方
    在被告所任職之天蠍星資訊廣場查扣之Ｂ１、Ｂ４筆記型電腦中，確灌錄有「
    Microsoft Access」、「Microsoft Excel」、「Microsoft Photo」、「
    Microsoft PowerPoint」、「Microsoft Word」等電腦程式著作之事實，亦有軟
    體檢查記錄在卷可憑，告訴人微軟公司此部分之指訴堪信為真實。
  (二)被告係自八十六年間進入天蠍星資訊股份有限公司（下稱天蠍星公司）任職，嗣
    由通陞科技股份有限公司（下稱通陞公司）接手經營後，仍在通陞公司任職，迄
    於八十八年七月間始升任店長之事實，亦經被告於本院審理時陳明在卷（見本院
    上更(一)卷第一一四頁），前開出售給林素蘭之桌上型電腦係被告所經手，產品訂
    購單內業務人欄上「ㄚ豪」（按係虞守豪之諧音）等文字係被告所書寫之事實，
    亦經被告於檢察官偵查中及原審法院審理時陳明在卷（見八十八年度偵字第二九
    ０六一號卷第九九頁背面倒數第四行、原審卷第二十三頁倒數第三行、第一六七
    頁第三行、第頁），堪認系爭二部桌上型電腦係在被告任職期間出售予郭詳義、
    林素蘭無訛。次應審究者，系爭電腦程式是否為被告所擅自灌錄，抑或如公訴人
    所指，公司職員虞守豪所擅自重製灌錄，而被告與之有共同之犯意聯絡。
  (三)按電腦程式之灌錄非一般人均有能力為之，縱令是電腦之操作、使用者亦然，此
    為眾所週知之事實。證人林秀慧於本院前審證稱：「（問：妳有沒有在天蠍星資
    訊廣場工作過？）有，擔任店長，八十八年三月二十五日離職」、「我任內店長
    的工作內容是帳目處理、進貨、庫存盤點，最主要是帳目處理」、「店員作銷售
    工作，如果是工程師就銷售跟維修，還有一位副店長乙○○負責銷售工作，另外
    二個人是銷售工程師」、「電腦組裝、軟體灌裝是銷售工程師的事，但要客戶有
    帶軟體來才會幫他裝」、「沒有業務獎金及福利，店長不懂軟體，不會去指揮監
    督銷售工程師像電腦展示」等語（見本院上訴卷第九十六頁以下）。證人陳文郁
    於原審法院亦證稱：店內由簡小姐（即被告）負責會計、庫存及進貨業務；簡小
    姐不懂軟體等語（見原審卷第九十頁第二行、倒數第四行）。再者，虞守豪於原
    審供稱：我負責硬體維修；二台個人電腦是我賣出去的等語（見原審卷第三十三
    頁、第一七三頁），足證販賣予林素蘭、郭詳義之個人電腦並非被告所組裝。雖
    證人林素蘭於檢察官偵查中證稱：我對那店員講要買組裝電腦，她就幫我組裝，
    並講該有的均有，該給妳的均會給妳，是乙○○等語（見八十八年度偵字第二九
    ０六一號卷第九十頁背面）。惟依前揭產品訂貨單、出貨單所載，其所購買之電
    腦並非當天訂購當天交貨，且如前證人虞守豪、林文郁所證，被告跟本不懂電腦
    軟體，則林素蘭所證被告幫伊組裝云云，顯無可採。此外，卷內亦無其他確切之
    證據足以證明被告係負責電腦組裝，或被告知悉電腦軟體之安裝技術，則被告辯
    稱其不負責客戶購買電腦時之組裝工作，亦不懂電腦軟體等語，即非不可採信，
    被告既不負責電腦組裝工作，亦不懂電腦軟體，則被告辯稱系爭出售予林素蘭、
    郭詳義之電腦硬體非其所組裝，硬碟內之軟體亦非其所灌錄，應堪採信。
  (四)同案被告虞守豪被訴擅自將告訴人微軟公司享有著作權之前揭「Microsoft
    Access 」、「Microsoft Excel」、「Microsoft Office」、「Microsoft
    Outlook」、「Microsoft Photo」、「Microsoft PowerPoint」、「Microsoft
    Query」、「Microsoft Word」等電腦程式著作重製於擺設於天蠍星資訊廣場展
    二部筆記型電腦，涉有違反著作權法之重製等罪嫌部分，業經原審判決無罪，檢
    察官對於原判決此部分不服，向本院提起上訴後，亦經本院駁回檢察官之上訴確
    定，有判決在卷可憑，是公訴人認係虞守豪所重製，而被告與之有共同之犯意聯
    絡云云，亦屬無據。證人陳文郁係於八十八年九月四日正式在通陞公司任職，有
    其勞工保險卡在卷可憑（見本院上訴卷第一七八頁），其於原審證稱：「我在高
    雄天蠍星廣場時，店內還有張志豪、王裕欽、陳威嘉」、「查獲前簡小姐有向我
    們說過不能幫客人灌非法軟體，簡小姐在查獲當天才知道筆記型電腦內有非法軟
    體」等語（見原審卷第九十頁第六行、倒數第三行）。證人陳威嘉（即天蠍星資
    訊廣場之員工）於檢察官偵查中證稱：「（問：公司賣硬體出去時均有附軟體？
    ）除非原廠有附，否則不附軟體」等語；證人王裕欽（即天蠍星資訊廣場之員工
    ）亦證稱：「（問：是否賣電腦並附軟體？）不會，除非原已有軟體」等語（見
    八十八年度偵字第二九０六一號卷第九八頁背面、第九十九頁）。證人張志豪於
    原審亦證稱：「（問：乙○○知道這件事『指重製甲○○○公司電腦程式之事』
    她表情如何？）很訝異，怎麼會有這種事情發生」等語（見原審卷第一三一頁）
    。證人張鍚宏（即華碩電腦股份有限公司之職員）於本院調查時證稱：警卷第七
    頁上面所示照片之電腦係華碩公司賣給通陞公司；我們賣給通陞公司ｗｉｎｄｏ
    ｗｓ九八中文隨機繁體板等語（見本院上更(一)卷第八三頁）。依前開證人所證，
    ，除足以證明被告曾告誡營業所員工不可替客戶灌裝非法軟體，且被告係迄於被
    查獲當天始知悉有重製他人之電腦軟體之情事外，亦足以證明通陞公司高雄營業
    所所出售電腦硬體設備時，除原廠附送之電腦軟體外，並未販售軟體給客戶，否
    則被告於得知被查獲重製他人之軟體時，何須感到訝異與責罵員工？如僅憑被告
    係店長，而無其他佐證，遽認被告知情，亦屬推測，是被告辯稱不知情等語，應
    屬可信。
  (五)證人王裕欽於檢察官偵查中證稱︰我自八十八年九月間起至八十九年六月止，在
    「通陞公司」高雄營業所任職，負責出售硬體，我不知查扣筆記型電腦內之軟體
    係何人安裝灌錄等語（見八十八年度偵字第二九０六一號卷第九十九頁）。證人
    陳文郁於原審法院證稱︰「我與張志豪（執行搜索）當時都在場，有扣到四部電
    腦，張志豪在當天就將這四部的電腦軟體都殺掉並從新安裝正牌軟體，這四部電
    腦後來就銷售出去了，我在公司任銷售電腦硬體，安裝軟體部分都由張志豪在操
    作」、「我在公司任業務銷售硬體，我們店內也有在賣原版軟體」、「我是透過
    朋友介紹去應徵工作，我當時先在臺北工作，後來簡小姐再上臺北與我會合到公
    司了解電腦，到公司時找張海翔，他幫我們上課教我們筆記型電腦的功能；警察
    查獲時四部筆記型電腦時，只有我與張志豪在場，張志豪說要先將軟體殺掉，我
    沒有注意張志豪有無去作這個殺軟體的動作，後來簡小姐回來，我們向她說明經
    過，她就了我們，事後張志豪向我道歉說害我被；我們事後有發現張志豪的
    工作片內有這四部筆記型電腦內軟體的序號，序號沒有列印下來無法提供，張志
    豪是因為店內硬碟少一顆才離職的，當時這四部筆記型電腦是在被查獲的前一天
    開始擺放在店內的展示區，是我與張志豪擺放上去的」等語（見原審卷第七十五
    頁、第九十頁）。陳文郁於檢察官偵查中亦證稱︰我在「天蠍星」擔任業務工程
    師，張志豪與我相同均為業務工程師，我曾看過張志豪拿出被告乙○○偵查中所
    提出之光碟片等語（見九十年度偵續字第四十八號卷第五十六頁背面），而證人
    陳威嘉於本院調查時亦證稱：「八十八年服務於通陞科技公司，對外則懸掛天蠍
    星股份有限公司的招牌。」、「任職時有位同事叫張志豪，他比我後到公司服務
    。」、「（問：你是否知道軟體是何人輸入電腦裡面？）不清楚，據我所知我們
    有提供一個工作母片的證物，電腦裡面所重製的軟體跟該工作母片是相同的，該
    工作母片是張志豪的」、「該工作母片擺放在公司張志豪的櫃子裡面，當時張志
    豪已經離職了。」、「 (問：被告是否有指示張志豪將他人享有電腦程式電腦軟
    體輸入被查獲係爭四台筆記型電腦？）沒有，因為被告僅是管帳的會計而已，她
    不從事銷售行為，也沒有在管理我們」、「（問：證人你是否有看過張志豪在系
    爭光碟片上面寫字？）是的，我可以確認上面的字跡是張志豪的」等語（見本院
    上更一卷第九八以下）。證人張志豪於原審法院雖否認上情，經原審當庭勘驗被
    告所提出之光碟片，該光碟片外觀以簽字筆書寫「ＮＥＷ98‧ＧＨＯＳＴ，工具
    片，１９９９‧１１‧１８」等字跡，由被告所聲請之鑑定人詹德順會同原審法
    院資訊室同仁共同執行操作解壓縮檢視該光碟片內容，經鑑定人詹德順及原審法
    院資訊室同仁分別提供之筆記型電腦，均無法開啟光碟片中ＧＨＯＳＴ解壓縮檔
    （見原審卷第八十一頁）。經檢察官會同所屬資訊室人員及被告、告訴人之代理
    人洪仁杰律師共同勘驗該光碟片內容，勘驗結果亦未發覺有ＷＩＮＤＯＷＳ相關
    軟體，有勘驗筆錄暨光碟內容螢幕顯示資料三張在卷可稽可憑（見九十年度偵續
    字第四十八號卷第六十一頁以下）。經原審及本院函送財團法人資訊工業策進會
    解讀內容是否確實含有公訴人所指之軟體，亦經婉拒（見原審卷第一一五頁、本
    院上更(一)卷第六十五頁）。惟張志豪亦於原審亦證稱「店長有交待我們跟客戶講
    ，要自行去買原版軟體再帶來店內由我們幫他安裝等語（見原審卷第一一０頁）
    。於檢察官偵查中證稱︰在「天蠍星資訊廣場」負責銷售「華碩」及「ＤＵＡＬ
    」廠牌之電腦，店長乙○○告訴我，客戶買電腦，軟體也包括在裡面，係一起賣
    的，店內的賣的是ＷＩＮＤＯＷＳ軟體，該軟體係隨硬體進貨時隨機附送之原版
    軟體，除「華碩」廠牌之電腦外，其他廠牌之電腦所用之軟體是用買的，我不清
    楚公司是否有買一套軟體重複安裝給客戶之情形等語（見九十年度偵續字第四十
    八號卷第六十七頁背面），亦不足以證明被告有指示張志豪、陳威嘉等員工擅自
    將告訴人微軟公司享有著作權之軟體重製於公訴人所指之電腦硬碟內；此外，亦
    查無確切之證據足以證明被告有唆使其他工作人員擅自為重製之行為，公訴人所
    指重製行為應係員工個人之行為，與被告無關，自難僅憑被告係擔任店長之職務
    ，遽以推測被告有與不詳之員工共謀，被告被訴違反著作權法之罪嫌，尚屬不能
    證明，依刑事訴訟法第三百零一條第一項之規定，自應為無罪之判決。
五、原審未詳為推求，遽為被告論罪科刑之判決，尚有未洽，被告執此聲明上訴，指
    摘原判決不當，為有理由，應由本院將原判決關於被告部分撤銷改判，並為被告
    無罪之判決。
六、同案被告張海翔、虞守豪部分業經判決確定，故不另論列，附此敘明。
據上論結，應依刑事訴訟法第三百六十九條第一項前段、第三百六十四條、第三百零
一條第一項，判決如主文。
本案經檢察官劉文水到庭執行職務。
中    華    民    國     九十二     年       八       月      二十九    日
                              臺灣高等法院高雄分院刑事第四庭
                                  審判長法官  蕭權閔
                                        法官  陳啟造
                                        法官  李嘉興
右正本證明與原本無異。
檢察官如不服本判決應於收受本判決後十日內向本院提出上訴書狀，其未述上訴理
由者，並得於提起上訴後十日內向本院補提理由書狀（均須按他造當事人之人數附繕
本)。
         書記官  劉博文
中    華    民    國     九十二     年       九       月       三       日
                                                                        Ｋ


司法院資訊處製作；財團法人民間司法改革基金會備份。
